【裁判字號】    97,易緝,7
【裁判日期】    970424
【裁判案由】    詐欺
【裁判全文】
臺灣臺南地方法院刑事判決               97年度易緝字第7號
公  訴  人  臺灣臺南地方法院檢察署檢察官
被      告  甲○○
上列被告因詐欺案件，經檢察官提起公訴（九十五年度偵字第一
三三一○號）暨聲請併案審理（臺灣高雄地方法院檢察署九十五
年度偵字第二五○一○號），被告於準備程序期日就被訴事實為
全部有罪陳述，並聽取當事人之意見後，本院裁定由受命法官獨
任進行簡式審判程序，並判決如下：
        主  文
甲○○幫助共同意圖為自己不法之所有，以恐嚇使人將本人之物
交付，累犯，處有期徒刑肆月，如易科罰金，以銀元佰元即新
台幣玖佰元折算壹日。
        事  實
一、甲○○前因違反著作權法案件，經臺灣高雄地方法院以九十
    一年度易字第二○三七號判決，判處有期徒刑四月確定，於
    民國九十一年十二月十九日易科罰金執行完畢，猶不知悔改
    ，知悉不法犯罪集團，經常要求被害人將被恐嚇取財之款項
    匯入不法集團所使用之人頭帳戶，以掩飾不法份子恐嚇取財
    之犯罪所得，並藉此逃避檢警人員之追緝，且預見向其取得
    存摺、提款卡等帳戶資料之人，會以其帳戶作為此類恐嚇取
    財之不法所用，竟仍基於幫助恐嚇取財之不確定故意，容任
    他人使用其帳戶，以遂行恐嚇他人財物之犯行，先於九十四
    年一月二十六日，向臺灣中小企業銀行豐原分行申請帳號0
    0000000000號之帳戶，另於九十四年一月二十七
    日，向華南商業銀行豐富分行申請帳號000000000
    000號之帳戶後，於同年二月十九日前之某時，在不詳地
    點，將上開帳戶存摺、金融卡及密碼交付予真實姓名年籍不
    詳綽號阿華之成年男子，容任他人作為恐嚇取財之工具。嗣
    該真實姓名年籍不詳之成年男子取得前開存摺、金融卡及密
    碼後，即與其所屬之犯罪集團成員，共同基於意圖為自己不
    法所有之犯意聯絡，於同年二月十九日下午一時三十五分許
    ，撥打蕭榮利之行動電話，向蕭榮利佯稱：蕭榮利之兒子替
    人背書借錢，借款人已逃跑，蕭榮利需替其兒子處理債務等
    語，致蕭榮利陷於錯誤，而於同日下午一時四十二分許，至
    高雄銀行右昌分行之自動提款機，以自動轉帳方式將新台幣
    （下同）十萬元匯入甲○○上開臺灣中小企業銀行豐原分行
    帳戶內；該犯罪集團成員另於同年三月八日十五時許打電話
    予杜采靜，向杜采靜謊稱渠女兒在該集團控制中，必須依照
    指示匯款，否則將對之不利，使杜采靜陷於錯誤，將一萬七
    千元匯入上開華南商業銀行豐富分行帳號之帳戶內。嗣經蕭
    榮利及杜采靜發現有異而報警循線加以查獲。
二、案經臺中縣警察局豐原分局報告臺灣臺中地方法院檢察署呈
    請臺灣高等法院檢察署檢察長核轉臺灣高雄地方法院檢察署
    署偵查移送併辦暨臺中縣警察局豐原分局報告臺灣臺中地方
    法院檢察署呈請臺灣高等法院檢察署檢察長核轉臺灣台南地
    方法院檢察署偵查起訴。
    理  由
一、本件被告甲○○所犯為死刑、無期徒刑或最輕本刑為三年以
    上有期徒刑以外之罪，其於準備程序中就被訴事實為有罪之
    陳述，經法官告知簡式審判程序之旨，並聽取公訴人之意見
    後，爰依刑事訴訟法第二百七十三條之一第一項規定，裁定
    由受命法官獨任進行簡式審判程序，合先敘明。
二、前開犯罪事實，有以下事證可資證明：
  (一)被告於本院審理時坦承不諱。
  (二)被害人蕭榮利、杜采靜於警詢之指訴。
  (三)萬泰銀行匯款回條一紙。
  (四)台南市警察局受理「詐騙帳戶警示、詐騙電話斷話」通報單
    一紙。
  (五)華南商業銀行豐原分行函一紙。
  (六)高雄銀行自動櫃員機交易明細表一紙。
  (七)臺灣中小企業銀行連線作業通用查詢單、印鑑卡各一紙。
  (八)中國信託商業銀行存款系統歷史交易查詢報告表一紙。
  (九)台新國際商業銀行函二份。
  (十)中國信託資料一份。
  (十一)臺灣中小企業銀行豐原分行函一份。
二、按被告行為後，刑法部分條文業於九十四年一月七日經立法
    院三讀修正，而經總統於九十四年二月二日公布並於九十五
    年七月一日施行。而新修正之刑法第二條第一項規定：「行
    為後法律有變更者，適用行為時之法律。但行為後之法律有
    利於行為人者，適用最有利於行為人之法律。」，而該法係
    規範行為後法律變更所生新舊法律比較之準據法，於新法施
    行後，即應逕用該條為「從舊從輕」之比較。又修正後既已
    改採「從舊從輕」主義，則法院裁判時已在新法施行之後，
    雖新舊法之內容有所修正，但對行為人倘無有利或不利之情
    形者，即無適用上開規定為新舊法比較之問題（最高法院九
    十五年度臺上字第五六六九號判決可資參照）。另本次法律
    變更，比較時應就罪刑有關之共犯、未遂犯、想像競合犯、
    牽連犯、連續犯、結合犯，以及累犯加重、自首減輕暨其他
    法定加減原因（如身分加減）與加減例等一切情形，綜其全
    部罪刑之結果而為比較（最高法院九十五年五月二十三日九
    十五年度第八次刑庭會議決議參照）。本案涉及法律變更之
    部分如下：
  (一)共同正犯部分：查被告行為時修正施行前刑法第二十八條業
    已修正，然考之修正條文立法理由說明，其主要目的係在排
    除僅參與犯罪之「陰謀」或「預備」階段者成立共同正犯之
    可能，就此而言，修正施行後刑法第二十八條之規定已較修
    正前之規定限縮共同正犯成立之範圍，然本件被告幫助之綽
    號「阿華」及其所屬詐欺集團所為前開詐欺取財之犯行，並
    非屬陰謀、預備共同正犯，適用新舊法之結果，修正後之規
    定並非較有利於正犯，因此，依刑法第二條第一項前段之規
    定，仍應適用修正前刑法第二十八條之規定。
  (二)幫助犯部分：被告行為時之刑法第三十條第一項、第二項係
    分別規定：「幫助他人犯罪者，為從犯。雖他人不知幫助之
    情者，亦同」、「從犯之處罰，得按正犯之刑減輕之。」惟
    被告行為後，刑法於九十四年二月二日修正公布，九十五年
    七月一日施行，修正公佈施行之新法規定內容為：「幫助他
    人實行犯罪行為者，為幫助犯。雖他人不知幫助之情者，亦
    同」、「幫助犯之處罰，得按正犯之刑減輕之」。查幫助犯
    係採共犯從屬性說之「限制從屬形式理論」立法例，必以正
    犯有犯罪行為之存在，始能成立，而修正前刑法第二十八條
    規定：「二人以上共同實施犯罪行為者，皆為正犯」，修正
    後刑法第二十八條規定：「二人以上共同實行犯罪行為者，
    皆為正犯」，即修正後之刑法剔除完全未參與犯罪相關行為
    之實行的「陰謀共同正犯」及「預備共同正犯」，顯已影響
    行為人刑罰之法律效果，自屬法律有變更，而幫助犯既從屬
    於正犯，則修正施行後之刑法第三十條，既將原規定「幫助
    他人犯罪」之文字修正為「幫助他人實行犯罪」，自亦屬行
    為可罰性要件之變更，爰依修正後刑法第二條第一項規定比
    較新舊法，而修正前刑法第三十條規定，並無不利於被告之
    情形，故應適用修正前刑法第三十條之規定。
  (三)刑法施行法第一條之一部分：被告行為後，刑法施行法增訂
    第一條之一業於九十五年六月十四日公布，並於同年七月一
    日施行；該條規定：「中華民國九十四年一月七日刑法修正
    施行後，刑法分則編所定罰金之貨幣單位為新臺幣。九十四
    年一月七日刑法修正時，刑法分則編未修正之條文定有罰金
    者，自九十四年一月七日刑法修正施行後，就其所定數額提
    高為三十倍。但七十二年六月二十六日至九十四年一月七日
    新增或修正之條文，就其所定數額提高為三倍。」考其立法
    理由，係為因應九十四年二月二日修正公布、九十五年七月
    一日施行之刑法施行後，依刑法總則第三十三條第五款規定
    ，罰金貨幣單位已改為新臺幣，故刑法分則編各罪所定罰金
    之貨幣單位，自應配合上開規定修正，使罰金數額趨於一致
    ，避免衍生新舊法比較適用問題，以緩和實務適用法律之衝
    擊，於不變動罰金數額之前提下，而為制定（此前揭條文立
    法意旨可資參照），則適用前揭條文之結果，僅貨幣單位由
    銀元改為新臺幣，其罰金數額實與修正前刑法適用罰金罰鍰
    提高標準條例第一條之結果相同，對於被告而言並無所謂利
    或不利之問題，非屬法律刑罰之變更，無庸就新舊法比較適
    用，而應逕予適用新增訂刑法施行法第一條之一規定。
  (四)易科罰金部分：修正後刑法第四十一條第一項前段規定：「
    犯最重本刑為五年以下有期徒刑以下之刑之罪，而受六個月
    以下有期徒刑或拘役之宣告者，得以新臺幣一千元、二千元
    或三千元折算一日，易科罰金。」，但依據舊法及修正前罰
    金罰鍰提高標準條例第二條前段（現已刪除）規定，被告行
    為時易科罰金折算標準，應以銀元三百元折算一日，經折算
    為新臺幣後，應以新臺幣九百元折算為一日。比較修正前後
    之易科罰金折算標準，當以修正前之規定，較有利於被告，
    則應依刑法第二條第一項本文規定，適用修正前刑法第四十
    一條第一項前段規定，定其折算標準。
四、論罪科刑：按恐嚇取財罪質，有時含有恐嚇性質，其與恐嚇
    罪之區別，在於行為人對於被害人所用之手段，僅使其陷於
    錯誤者，為恐嚇，使發生畏懼心者，則為恐嚇取財（最高法
    院九十五年度臺上字第二八三一號判決意旨參照）。換言之
    ，刑法第三百四十六條第一項之恐嚇取財罪，與同法第三百
    三十九條第一項之詐欺取財罪，二者之區別，在於前者係施
    用使人心生畏怖之恐嚇手段，致被害人心生畏懼，明知不應
    交付財物而交付，後者則係施用詐術手段，使人陷於錯誤，
    誤信為應交付財物而交付。惟上開之恐嚇手段，常以虛假之
    事實為內容，故有時亦不免含有恐嚇之性質，倘含有恐嚇性
    之恐嚇取財行為，足使人心生畏懼時，自應僅論以高度之恐
    嚇取財罪，殊無再適用詐欺取財罪之餘地。本件被害人蕭榮
    利及杜采靜係因聽聞其子遭人限制自由，心生恐懼，而為匯
    款行為，顯見犯罪集團成員共同所為，應係犯刑法第二十八
    條、第三百四十六條第一項之共同恐嚇取財罪。而被告係以
    幫助之犯意，為構成要件以外之行為，為幫助犯，故核被告
    所為，係犯修正施行前刑法第三十條第一項前段、刑法第三
    百四十六條第一項之幫助恐嚇取財罪。公訴意旨認被告所為
    係犯幫助詐欺罪嫌乙節，雖有未洽，惟其基本社會事實相同
    ，且此部分業經公訴檢察官到庭更正起訴法條。被告前因違
    反著作權法案件，經臺灣高雄地方法院以九十一年度易字第
    二○三七號判決，判處有期徒刑四月確定，於民國九十一年
    十二月十九日易科罰金執行完畢，有臺灣高等法院被告前案
    紀錄表一份在卷可憑，其受有期徒刑執行完畢，五年以內故
    意再犯本件有期徒刑以上之罪，無論依修正施行前刑法第四
    十七條或依修正施行後刑法第四十七條第一項規定，均構成
    累犯，對被告而言尚無有利或不利之情形，依刑法第二條第
    一項前段，爰逕依行為時法即修正施行前刑法第四十七條之
    規定，論以累犯，並加重其刑。爰審酌被告犯罪之動機、目
    的、手段，其行為造成被害人之財產損害，且足以破壞社會
    治安及妨礙金融秩序，並增加犯罪查緝之困難等一切情狀，
    量處如主文所示之刑，併諭知易科罰金之折算標準，以資懲
    儆。末按於中華民國九十六年罪犯減刑條例施行前，經通緝
    而未於九十六年十二月三十一日以前自動歸案接受偵查、審
    判或執行，不得依該條例減刑，中華民國九十六年罪犯減刑
    條例第五條定有明文。本案犯罪時間固於九十六年四月二十
    四日以前，惟被告於本院審理時，經合法傳喚及拘提後均未
    到庭，而於九十六年三月一日經本院通緝在案，有本院通緝
    書一份在卷可查，被告於九十六年十二月二十六日經逮捕緝
    獲，有高雄縣政府警察局湖內分局函一份在卷可佐，被告既
    非自動歸案接受審判，自不得依該條例減刑，併此敘明。
據上論斷，應依刑事訴訟法第二百七十三條之一第一項、第二百
九十九條第一項前段，刑法第二條第一項、三百四十六條第一項
，修正施行前刑法第二十八條、第三十條第一項前段、第二項、
第四十七條第一項第四十一條第一項前段，廢止前罰金罰鍰提高
標準條例第二條，刑法施行法第一條之一，判決如主文。
本案經檢察官乙○○到庭執行職務。
中    華    民    國    97    年    4     月    24    日
                  刑事庭第六庭      法  官   黃莉莉
以上正本證明與原本無異
如不服本判決應於收受本判後10日內向本院提出上訴書狀，並應
敘述具體理由。如未敘述上訴理由者，應於上訴期間屆滿後20日
內向本院補提理由書狀（均須按他造當事人之人數附繕本）「切
勿逕送上級法院」。
                                    書記官    許哲萍
中    華    民    國    97    年    4     月    24    日
附錄本案論罪科刑法條
中華民國刑法第三百四十六條第一項
意圖為自己或第三人不法之所有，以恐嚇使人將本人或第三人之
物交付者，處六月以上五年以下有期徒刑，得併科一千元以下罰
金。


司法院資訊處製作；財團法人民間司法改革基金會備份。
